臺灣臺北地方法院民事判決　　　　　　　　95年度金字第27號
原　　　告　千豐投資股份有限公司（原世界證券股份有限公司
　　　　　　）
法定代理人　丙○○
訴訟代理人　李新興律師
　　　　　　鄭惠蓉律師
　　　　　　鄭旭廷律師
被　　　告　甲○○原名李秀娥.
　　　　　　　　　　　　號
訴訟代理人　林玠民律師
被　　　告　乙○○
上列當事人間侵權行為損害賠償事件，經本院刑事庭移送前來，
本院於民國96年10月15日言詞辯論終結，判決如下：
    主      文
被告應連帶給付原告新臺幣壹仟貳佰柒拾柒萬壹仟貳佰零玖元，
及自民國九十三年十一月十七日起至清償日止，按年息百分之五
計算之利息。
訴訟費用由被告連帶負擔。
本判決於原告以新臺幣肆佰貳拾陸萬元供擔保後，得假執行。但
被告甲○○如以新臺幣壹仟貳佰柒拾柒萬壹仟貳佰零玖元為原告
預供擔保，得免為假執行。
    事實及理由
甲、程序方面：
一、按訴狀送達後，原告不得將原訴變更或追加他訴，但請求之
    基礎事實同一、擴張或減縮應受判決事項之聲明者，不在此
    限，民事訴訟法第255條第1項第2、3款定有明文。本件原告
    起訴聲明請求：「被告等應連帶給付原告新臺幣（下同）12
    ,847,217元，並自起訴狀繕本送達翌日起至清償日止，按
    年息5%計算之利息」，嗣於96年6月12日撤回宜進股票損失
    76,008元，並變更聲明為：「被告等應連帶給付原告12,771
    ,209元，並自起訴狀繕本送達翌日起至清償日止，按年息5%
    計算之利息」，核其訴之變更與上開規定相符，應予准許。
二、次按，被告乙○○未於言詞辯論期日到場，核無民事訴訟法
    第386條所列各款情形，應依原告之聲請，由其一造辯論而
    為判決。
乙、實體方面：
一、原告起訴主張：被告甲○○提供不知情之李宜瑾於民國88年
    7月22日、李順成於88年9月10日與原告簽定之委託買賣證券
    受託契約書所開設分別如附表一編號5、6 所示之股票交易
    帳戶，由被告甲○○負責交割繳款及記帳、被告乙○○負責
    下單。被告乙○○、甲○○於91年11月26日至28日共同委託
    原告在臺灣證券交易所股份有限公司（下稱臺灣證券交易所
    ）之有價證券集中交易市場以李宜瑾名義購入嘉裕西服服份
    有限公司上市股票（代號：1417，下稱嘉裕股票）2,031,00
    0股，竟未依約交割。另被告乙○○、甲○○又於91年11月
    27日、28日共同委託原告在臺灣證券交易所之有價證券集中
    交易市場以李順成名義購入嘉裕股票1,357,000股，亦未依
    約交割，原告依法代為履行交割義務並處分購入股票，抵充
    後尚欠12,771,209元未受償。就前開款項，被告乙○○為實
    際下單之人，卻故意不依約交割，係故意以違背善良風俗方
    法加損害於原告，且違反證券交易法第155條第1項第1款保
    護他人之法律，而被告甲○○提供上開李宜瑾、李順成帳戶
    ，由被告乙○○下單買賣，被告甲○○並負責交割繳款及記
    帳，被告自應就前開違約交割連帶負責，原告自得依民法第
    184條第1項後段、第2項、第185條第1項請求被告連帶賠償
    前開同額損失等語。並聲明：(一)被告應連帶給付原告12,771
    ,209元，並自起訴狀繕本送達翌日起至清償日止，按年息5%
    計算之利息。(二)願供擔保請准宣告假執行。
二、被告方面：
　(一)被告甲○○雖辯稱：伊對於違約交割金額及帳面上金額數字
　　在刑事庭並沒有爭執，伊只是聽命行事，買賣股票之決定權
    在於乙○○，是否可買那麼多，是否有風險的控管，不是伊
    職守能掌控的，證券商本來就要負控管風險的責任，若原告
    主張伊有侵權行為，請原告舉證等語。並聲明：1.原告之訴
    及其假執行之聲請均駁回。2.如受不利之判決，願供擔保請
    准宣告免為假執行。
  (二)被告乙○○未於言詞辯論期日到場，亦未提出書狀答辯。
三、原告主張被告甲○○提供不知情之李宜瑾於民國88年7月22
    日、李順成於88年9月10日與原告簽定之委託買賣證券受託
    契約書所開設之股票交易帳戶，由被告甲○○負責交割繳款
    及記帳、被告乙○○負責下單。被告乙○○於91年11月26日
    至28日以李宜瑾名義購入嘉裕股票2,031,000股，經撮合成
    交，竟未依約交割。另被告乙○○於91年11月27日、28日以
    李順成名義購入嘉裕股票1,357,000股，經撮合成交，亦未
    依約交割，經原告依臺灣證券交易所營業細則第91條第1項
    規定代為履行交割義務並處分購入股票，抵充後尚欠12,771
    ,209元未受償之事實，業據原告提出李宜瑾、李順成開戶
    資料、李宜瑾之交割憑單、李宜瑾現金償還彙計表、李順成
    之交割憑單、李順成現金償還彙計表、嘉裕違約戶交割憑單
    、李宜瑾、李順成明細及原告掌損失明細表各1份（見本院
    93年度重附民字第94號卷[下稱本院重附民94號卷]第10至20
    頁、第22至25頁），並為被告甲○○所不爭執，自堪信為真
    正。原告就前開款項，依民法第184條第1項後段、第2項請
    求命被告乙○○如數賠償，並主張被告甲○○應就前開違約
    交割連帶負責，原告自得依民法第184條第1項後段、第2項
    、第185條第1項請求被告乙○○、甲○○連帶賠償前開同額
    損失，則為被告甲○○所否認，並以上開情詞置辯。是以本
    件兩造之爭執要旨厥為：(一)被告乙○○是否構成故意以違背
    善良風俗加損害於原告之侵權行為？(二)是否違反保護他人法
    律？(三)被告甲○○就本件違約交割是否有共同侵權行為，而
    應負連帶賠償責任？茲析述如下。
四、原告依民法第184條第1項及第2項規定，主張被告乙○○應
    負損害賠償之責，係以本件雖由被告甲○○提供李宜瑾、李
    順成之帳戶，而以之李宜瑾、李順成名進行股票之買賣，然
    真正下單之操縱者實為被告乙○○，被告乙○○卻故意不將
    交割款匯入李宜瑾、李順成之交割帳戶，造成違約交割之情
    事，致原告須代辦交割手續，關於被告福誠違約交割之犯行
    ，業經臺北地方法院檢察署提起公訴，並經本院判刑確定在
    案，顯見被告乙○○故意以背於善良風俗之方法，及違反證
    券交易法第155條第1項第1款規定等保護他人之法律，致使
    原告受有損害等情為據。經查：
　(一)按民法第184條第1項前段規定，以權利之侵害為侵權行為要
    件之一，故有謂非侵害既存法律體系所明認之權利，不構成
    侵權行為。惟同法條後段規定，故意以背於善良風俗之方法
    加害於他人者，亦同。則侵權行為係指違法以及不當加損害
    於他人之行為而言，至於侵害係何權利，要非所問。而所謂
    違法以及不當，不僅限於侵害法律明定之權利，即違反保護
    個人法益之法規，或廣泛悖反規律社會生活之根本原理的公
    序良俗者，亦同。最高法院55年台上字第2053號著有判決可
    稽。足見民法第184條第1項後段規定之故意以背於善良風俗
    之方法，加損害於他人者，其範圍遠較同項前段為廣。查原
    告所提出之上開證據，已可證明本件以李宜瑾、李順成名義
    購入之現股與融資股票，實際下單者均為被告乙○○。被告
    利用李宜瑾、李順成帳戶買賣股票，其買賣所需資金均由被
    告乙○○負責處理，買進、賣出之資金均為其所安排提供，
    李宜瑾、李順成之帳戶即為其利用之人頭戶，被告乙○○之
    目的無非在於規避因買賣所生之契約上之履行義務，甚至意
    圖脫免違約交割時衍生之刑事責任，被告乙○○利用他人帳
    戶下單買進系爭嘉裕公司股票，卻又故意不履行交割義務，
    致生損害於原告，其違反證券交易法罪嫌，業經本院以95年
    7月7日92年度訴字第2057號刑事判決有期徒刑2年6月確定在
    案，有本院92年度訴字第2057號刑事判決附卷可稽（見本院
    重附民94號卷第37至43頁），被告乙○○顯係以背於善良風
    俗之方式加損害於他人。
　(二)次按，所謂保護他人之法律者，除狹義之法律外，尚包括習
    慣法、命令及規章等，即一切防止危害他人權益之法律規範
    均包括在內，最高法院77年台上字第582號判決、83年台再
    字第134號判決意旨可供參酌。經查，證券交易法第155條第
    1項第1款雖以保護證券市場交易秩序為目的，惟所謂交易市
    場秩序之維護，無非亦為保障投資人與證券商之權益，蓋投
    資人與證券商恆為構成交易市場秩序之一部分，況投資人不
    履行交割義務時，證券商係直接受有損害之人，揆諸前述實
    務見解，實應認為本款為保護他人之法律，始屬允洽。是以
    被告乙○○上開利用他人帳戶下單買進系爭嘉裕公司股票，
    卻又故意不履行交割義務，顯係違反保護他人之法律，致生
    損害於原告，亦符合民法第184條第2項之要件，而應負賠償
    責任。
　(三)又按，數人共同不法侵害他人之權利者，連帶負損害賠償責
    任﹔不能知其中孰為加害人者，亦同。民法第185條第1項定
    有明文。復按，所謂共同侵權行為，係指數人共同不法對於
    同一之損害，與以條件或原因之行為。加害人於共同侵害權
    利之目的範圍內，各自分擔實行行為之一部，而互相利用他
    人之行為，以達其目的者，仍不失為共同侵權行為人，而應
    對於全部所發生之結果，連帶負損害賠償責任（最高法院78
    年台上字第2479號裁判要旨參照）。本件原告主張被告甲○
    ○提供上開李宜瑾、李順成帳戶，由被告乙○○下單買賣，
    被告甲○○並負責交割繳款及記帳，被告自應就前開違約交
    割連帶負責，原告自得依民法第184條第1項後段、第2項、
    第185條第1項請求被告連帶賠償前開同額損失等語，被告甲
    ○○對於上揭違約交割金額及帳面上金額數字固不爭執，核
    與臺灣高等法院刑事庭95年度上重訴字第64號於95年12月6
    日庭訊時，被告甲○○就法官詢問：「不爭執事項：(一)原判
    決附表一行為：即被告乙○○先後於91年11月26日、27 日
    、28日在如附表一所示李秀娥、李順成、陳明達、李惠津、
    李宜瑾、李惠蘭之股票交易帳戶，以電話委託如附表二所示
    元京證券等6家證券公司在臺灣證券交易所內買賣嘉裕股票
    ，於交割期限即91年11月28日、29日、30日前未依規定履行
    交割義務，總計違約金額達2億6千1百39萬1千2百元，是否
    承認？(二)附表一所示帳戶股票交易，被告李秀娥曾協助被告
    乙○○辦理交割、匯款事宜？」等語均予以承認之情節相符
    （見臺灣高等法院95年度上重訴字第64號卷第41頁正面倒數
    第7行至第41頁反面第7行)。惟被告甲○○否認有共同侵權
    之行為，並辯以：伊只是聽命行事，買賣股票之決定權在於
    乙○○，是否可買那麼多，是否有風險的控管，不是伊職守
    能掌控的，證券商本來就要負控管風險的責任，若原告主張
    伊有侵權行為，請原告舉證云云。然查：
  1.被告甲○○於92年11月5日法務部調查局臺北市調查處（下
    稱臺北市調查處）稱詢問時，陳稱：「……我曾借用陳明達
    及李順成、李惠津、李惠蘭、李宜瑾等人之股票及銀行帳戶
    ，借用原因係因該等對股票投資較不瞭解，委託我代為保管
    ，開始時僅少量買賣股票，直到乙○○向我表示，希望代為
    找尋股票人頭帳戶借其使用時，我才將李順成、李惠津、李
    惠蘭、李宜瑾等人帳戶提供乙○○使用……」、「因為股票
    平日都是由乙○○負責選股及喊盤，我僅負責股票之交割匯
    款及進出之細目登記，該3日喊進嘉裕公司股票5299張，因
    相關款項未匯進我的帳戶中，故根本無資金可供交割。」等
    語（見臺北市調查處調查筆錄，本院卷第123頁第1至4行、
    第6頁第1至2行），亦顯見被告甲○○就被告乙○○下單買
    賣股票協助辦理交割及匯款等情坦承不諱。
  2.證人即元京證券營業員陳世峰於本院刑事庭審理時證稱：如
    附表一編號1至4之帳戶係由乙○○使用，初期甲○○會自己
    玩一下，但91年4月以後都是乙○○統一使用，由乙○○電
    話下單，乙○○下單只有報買進賣出、張數、單價，沒有報
    帳號，其依照與乙○○的默契填寫委託書，張數、金額均依
    乙○○所說的填寫，收盤後與乙○○對帳，電話對帳後做總
    帳傳真，公司小姐會將交割單等相關資料整理好，等甲○○
    來公司就交給她，那時甲○○在元京證券有一間專屬VIP室
    ，如果上開帳戶下單後缺錢，都是通知甲○○匯款，91年11
    月26日至28日這3天其有打電話給甲○○通知匯款，甲○○
    說她知道，以往她都會匯錢進來，但這次錢沒有匯進來，而
    李惠津帳戶於91年11月27日購入股票後，甲○○於28日將李
    惠津帳戶中餘款89萬元全數提領等語，有本院92年度訴字
    2057 號95年6月15日審判筆錄可證（見本院刑事卷(二)第175
    頁反面至第177頁反面）。由此足以窺見，被告甲○○平時
    不但參與被告乙○○買進賣出股票之交割事宜，因乙○○買
    賣股票而擁有專屬VIP室，一旦乙○○缺錢，且負責調度；
    尤其本件須交割時，被告甲○○不但知悉需要匯入鉅款，尚
    且承諾匯入金錢。
  3.證人即建華證券營業員陳淑惠於本院刑事庭審理時證稱：之
    前是甲○○與其接洽，說會有人打電話來，用如附表一編號
    7 至10之帳戶下單，甲○○說有什麼事就跟她聯絡，缺錢時
    其都是打電話給甲○○，由甲○○負責匯款，交割單也是交
    給甲○○，由她過來拿或其到館前路投入信箱，其在偵查庭
    時聽到乙○○的聲音，覺得下單的聲音就是他，27日、28日
    下單之後對帳還有與甲○○聯絡，28日下班後回到家，公司
    說這個戶頭外傳可能違約，其隔天29日早上就去甲○○家找
    人但找不到人等語，有本院92年度訴字2057號95年6月15日
    審判筆錄可稽（見本院刑事卷(二)第173頁正面至第175頁正面
    ）。由此足以窺見，被告甲○○於本案發生前即已承諾負責
    被告乙○○買賣股票之匯款、交割事宜，而本件被告乙○○
    買進股票時，被告甲○○原亦有與此證人即證券營業員陳淑
    惠聯絡，嗣後始不知去向。
  4.證人即富邦證券營業員關慧娟於本院刑事庭審理時證稱：當
    初開戶時是甲○○陪同其一起跟陳明達開戶，甲○○說會有
    一位李先生下單，事後才知道就是乙○○，交割單交給甲○
    ○，有時候會跟甲○○碰面，如果沒碰面，就將交割單放到
    館前路大樓的信箱，下單後如果錢不夠會通知甲○○等語有
    本院92年度訴字2057號95年6月15日審判筆錄足證（見本院
    刑事卷(二)第178頁正、反面）。由此足以窺見，被告甲○○
    係負責被告乙○○買進賣出股票之交割事宜，並負責欠款之
    調度。
  5.吉祥證券營業員廖淑惠於本院刑事庭審理時證稱：其同時認
    識乙○○與甲○○，乙○○介紹甲○○是他太太，甲○○的
    帳戶是乙○○在使用，由乙○○下單，其會打電話與乙○○
    對帳，隔天由甲○○來交割櫃檯拿單子，缺錢時其會通知乙
    ○○，但來公司轉帳的都是甲○○，這個帳戶是28日快收盤
    時下單1千2百餘張，收完盤後其有與乙○○對帳，乙○○說
    他知道，隔天上班公司說嘉裕公司股票在市場上傳出大量違
    約，就找不到他們二位，其公司有給他們一間VIP室，他們
    二人都一起來等語，有本院92年度訴字2057號95年6月15日
    審判筆錄足稽（見本院刑事卷(二)第179頁正、反面）。由此
    足以窺見，被告甲○○與乙○○係以夫妻名義出入股市，共
    用VIP室，本件交割違約時，二人始同時不知去向。
  6.被告甲○○於臺北市調查處人員詢問時亦陳稱：李順成、李
    惠津、李惠蘭、李宜瑾是其弟、妹，陳明達是乙○○哥哥的
    兒子，其曾借用李順成、李惠津、李惠蘭、李宜瑾之帳戶使
    用，僅少量買賣，直到乙○○向其表示希望代為找尋股票人
    頭帳戶借其使用時，其才將李順成、李惠津、李惠蘭、李宜
    瑾之帳戶提供乙○○使用，至於陳明達之帳戶，則是乙○○
    向陳明達借用，再將股票及銀行存摺交付其保管使用，實際
    買賣股票時是由乙○○以電話下單，其僅代為交割及匯款記
    帳等語（見本院刑事卷(一)第17頁）、於偵查中則供稱：「（
    問：〈乙○○〉叫你做哪些事？）交割」（見臺灣臺北地方
    法院檢察署[下稱臺北地檢署]92年度偵字第1455號卷第49頁
    反面）。由此足以窺見，被告甲○○是認提供人頭帳戶予被
    告乙○○用為買賣股票，被告甲○○不但掌管股票及銀行存
    摺，且負責交割及匯款記帳，核與前述證人之證言吻合。
  7.另被告甲○○辯稱：云云，惟為原告所否認，而被告甲○○
    亦未舉證以實其說，其上開辯解，即非足取。
  8.又被告甲○○在臺灣高等法院95年度上重訴字第64號審理時
    聲請詰問之證人即原告營業員張月娥部分：
  (1)張月娥其於偵查中證稱：股款資金是以電話聯絡甲○○繳交
    等語（見臺北地檢署92年度偵字第1455號卷第88頁）。
  (2)而在臺灣高等法院審理時，辯護人行使主詰問時，張月娥初
    固證稱，被告甲○○係以自己戶頭下單買賣股票，不曾發生
    違約交割之事；附表二有關原告公司部分5筆李順成戶頭下
    單之交易，係李順成下單，被告甲○○『應該』未以李順成
    名義下單云云；惟經檢察官反詰問下，張月娥則改稱，李順
    成均係透過電話下單，李順成、李宜瑾戶頭買賣之股票均由
    被告甲○○交割，其在調查站、偵查中所言（即李宜瑾、李
    順成在原告之戶頭，均係供乙○○買賣股票之用），均為實
    在云云。按證人即原告營業員張月娥在偵查中業已證述被告
    甲○○繳交附表二所示原告公司部分李順成、李宜瑾戶頭買
    賣之股票款項，但在臺灣高等法院刑事庭行交互詰問之初，
    完全翻異其詞，顯欲為對被告甲○○有利之證明，然經檢察
    官反詰問而心虛，又將被告乙○○用李順成、李宜瑾在原告
    公司之戶頭買賣股票、被告甲○○交割等情和合盤出，足見
    該證人原在偵查中所言事實，洵屬真實。又李順成、李宜瑾
    與被告甲○○誼屬姊妹或姊弟關係，若非被告甲○○提供戶
    頭，被告乙○○豈能使用？由此益見被告甲○○與乙○○就
    本件共同侵害原告之行為，具有意思聯絡與行為分擔。參以
    ，被告甲○○違反證券交易法罪嫌，業經本院95年7月7日92
    年度訴字第2057號、及臺灣高等法院96年4月27日95年度上
    重訴字第64號刑事判決有期徒刑1年確定在案，有本院92 年
    度訴字第2057號刑事判決、臺灣高等法院92年度上重訴字第
    64號刑事判決附卷足稽（見本院重附民94號卷第37至43頁、
    臺灣高等法院刑事卷第91至97頁），亦同此認定。
五、另被告乙○○已於相當時期受合法通知，既未於言詞辯論期
    日到場爭執，亦未提出書狀答辯以供本院斟酌，依民事訴訟
    法第280條第1項前段、第3項之規定，對原告主張之上開事
    實，應視同自認，是自堪認原告對被告乙○○之主張為真實
    。
六、綜上所述，被告陳福、甲○○共同使用李宜瑾、李順成帳戶
    委託原告買賣嘉裕股票，於成交後故意不履行交割義務，致
    原告受有12,771,209元之損害，乃故意以違背善良風俗之方
    法，加損害於他人，及違反保護他人法律，致生損害於他人
    之共同侵權行為，已如上述，彼等間以共同侵害原告之權利
    之目的範圍內，各自分擔實行行為之一部，而互相利用他人
    之行為，以達其等之目的，揆諸前開最高法院判決意旨，自
    均係共同侵權行為人，而應對於全部發生之結果，連帶負損
    害賠償之責。且上開被告2人之故意不法行為與原告所受損
    害間有相當因果關係存在，至為灼然。是原告主張被告乙○
    ○、甲○○2人共同不法侵害原告，致原告受有損害，應堪
    採信。從而，原告依民法第184條第2項、第185條第1項之規
    定，請求被告連帶給付12,771,209元，並自起訴狀繕本送達
    翌日即93年11月17日起至清償日止，按年息5%計算之利息，
    為有理由，應予准許。
七、假執行之宣告：
    原告及被告甲○○分別陳明願供擔保，請求宣告假執行及免
    為假執行，均核無不合，茲分別酌定相當之擔保金額，予以
    准許。
八、又本件事證已臻明確，兩造其餘攻擊防禦方法，及未經援用
    之證據，經本院斟酌後，認均不足以影響本判決之結果，自
    無逐一詳予論駁之必要，併此敘明。
九、據上論結，本件原告之訴為有理由，依民事訴訟法第385 條
    第1項前段、第78條、第85條第2項、第390條第2項、第392
    條第2項，判決如主文。
中　　華　　民　　國　　96　　年　　10　　月　　29　　日
                  民事第三庭    法　官　曾啟謀
以上正本係照原本作成
如對本判決上訴，須於判決送達後20日內向本院提出上訴狀
中　　華　　民　　國　　96　　年　　10　　月　　29　　日
                       　　　　 書記官　王月伶
